臺北高等行政法院判決　　　　　　　　　　　　　　九十二年度訴字第四八二一號
　　　　　　　　　　　　　　　.
　　原　　　告　甲○○
　　訴訟代理人　王永春律師
　　被　　　告　臺灣警察專科學校
　　代　表　人　乙○○校長）.
　　訴訟代理人　丙○○
　　　　　　　　己○○
　　　　　　　　庚○○
右當事人間因開除學籍事件，原告不服內政部中華民國九十二年九月五日台內訴字第
○九二○○○六五六九號訴願決定，提起行政訴訟。本院判決如左：
　　主  文
原告之訴駁回。
訴訟費用由原告負擔。
　　事  實
緣原告係被告專科警員班第二十一期正期學生組學生，法務部調查局高雄市調查處偵
辦國家考試電子舞弊案，於民國（下同）九十二年三月九日地方政府公務人員特考時
，在高雄考場當場查獲電子舞弊情形，經該處擴大偵辦後，發現被告第二十一期學生
多人涉嫌支付費用給亞太消防技術顧問有限公司，協助其以電子舞弊方式參加被告九
十一學年度第二十一期正期組新生入學學科考試並獲錄取進入該校。案經被告派員訪
談，經原告坦承確以電子舞弊方式參加該次新生入學學科考試並獲錄取。嗣被告於九
十二年三月十八日召開九十一學年度第五次訓育委員會，請原告到場陳述意見，經決
議認定原告以電子舞弊之不正當方式參加新生入學學科考試，違規情節重大，應依臺
灣警察專科學校學員（生）獎懲規則第二十四條第九款、第四條第四款及第八款規定
開除學籍，被告乃以九十二年三月二十日警專訓字第○九二○四○一二三○號獎懲令
開除原告學籍。原告不服，提出申訴，經申訴決定駁回，原告猶未甘服，提起訴願，
亦遭決定駁回，遂向本院提起行政訴訟。茲摘敘兩造訴辯意旨如次：
甲、原告方面：
一、聲明：求為判決訴願決定及原處分均撤銷，訴訟費用由被告負擔。
二、陳述：
１、原處分、申訴決定及訴願決定就原告違規事實之認定有違證據法則，且適用處罰
    之法規亦有不適用中央法規標準法第十八條、憲法之比例原則暨適用內政部九十
    二年一月十五日發布之臺灣警察專科學校學員（生）獎懲規則第二十四條第九款
    、第二十五條第八款、第四條第四款及第八款不當之違背法令之情事：
  (1)行政行為應受法律及一般法律原則之拘束，行政程序法第四條定有明文，而依法
    行政乃行政法適用之最基本原則，各種行政行為須符合法令規定，不得與法規相
    牴觸。若行政機關無視於法律存在，不遵守法律拘束，實已違背其代表國家所負
    之守法義務，故欲求法治行政之理想實現，即須由行政機關切實奉行法令（包括
    憲法、法律、條約、命令與不成文法），不得有違法之措施。另按刑事訴訟法第
    一百五十六條第一項至第三項規定，行政機關對事實之認定，依法理須類推適用
    上開刑事訴訟法規範之法理而為調查或就自白以外提出證明方法，否則行政機關
    即屬未依法行政。
  (2)原處分及申訴決定僅以原告抗辯之「其自白係出於原告之長官即被告隊職幹部在
    脅迫不正方法之情形而書具與事實不符」，及「原告抗辯並無自白事實之犯行」
    之自白暨訴願決定以上開自白為原告違規事實之唯一證據，被告及訴願決定機關
    並未再調查其他證據，且被告就前開自白係屬於自白意志，亦未提出證明方法以
    為憑恃，逕稱原告有參加被告九十一年學年度專二十一期正期學生組新生入學學
    科考試，支付金錢與某科技公司，坦承以電子舞弊參加學科考試進入被告學校，
    惟事後反悔狡辯，違規行為重大云云，渠等認定事實有悖證據法則。請鈞院傳訊
    被告隊職幹部丁○○大隊長暨戊○○警衛隊長出庭，與原告對質，當時原告書具
    被告以之作為證據認定原告違規事實自白書之過程，即可明瞭該自白書係被告隊
    職幹部以不正方法取得之事實。
  (3)原告係在就寢之後，經衛兵通知區隊長廖振威找原告，再由其將原告帶往副大隊
    長室，當時在場人員有戊○○、丁○○、廖振威及原告胞兄陳永聰，由副大隊長
    丁○○詢問原告，渠等拿出陳永聰之自白予原告觀看，且前幾天被告給予壓力，
    原告方才承認，因原告之自白內容係抄另外一位同學吳政運，所以當時連時間都
    抄相同。再者，申訴決定雖以被告隨即於三月十日展開查證，經比對學生入學考
    試成績、在校成績及入學考試各科答案等，發現原告表現異常為由，惟被告並未
    說明原告所表現異常其採納之證據為何？表現異常與入學考試舞弊其關連性如何
    ？相當因果關係為何？被告除未說明外，亦未提出證據以對，空言指摘發現原告
    表現異常，故原處分及申訴決定亦有處分及決定未備理由之違背法令。
２、按中央法規標準法第十八條規定，係採程序從新，實體從舊之原則，在實體方面
    適用有利於當事人之舊法，維護既得權利，即法律不溯及既往之原則，此乃法理
    上關於時的效力方面一項重要原則，對於法律適用方面具有普遍拘束力。是法規
    僅對自其生效以後所發生之事件具有合法拘束力，而對於前此所發生事件不得予
    以適用。例如刑法第一條、民法總則施行法及行政程序法第四條規定（所謂一般
    法律原則自應包含不溯既往原則），對於此項原則之採行，雖無統一明文規定，
    但在法理上已視為當然，行政機關於適用法規時，除有特殊規定外，應加以遵循
    ，亦有司法院釋字第五十四號解釋：「現行遺產稅法既無明文規定溯及既往，則
    該法第八條但書，對於繼承開始在該法公布以前之案件，自不適用。」可參，不
    難瞭解此項原則在行政法適用方面所具之拘束力。
３、被告及訴願決定機關認定原告違規之九十一年學年度專二十一期正期學生組新生
    入學學科考試之日期在九十一年五月初，係在九十二年一月十五日發布臺灣警察
    專科學校學員（生）獎懲規則第二十四條第九款、第二十五條第八款、第四條第
    四款及第八款規定之前即已發生，且在該法規發布前，並無處罰原告之明文規定
    ，被告及訴願決定機關適用九十二年一月十五日方發布之新法規，作為處罰九十
    一年五月初原告之違規行為，原處分及訴願決定自有適用法規不當及違反法律不
    溯及既往之法律重大瑕疵。
４、行政法有關行政罰之規定，應嚴守不溯既往原則，為保障人民權益，行政制裁的
    採行，應以行為時有明文規定者為限，尤其行政刑罰之採行，應嚴守不溯既往原
    則，因行政刑罰乃行政法律中所採用之刑事制裁規定，既屬刑事制裁，自應適用
    刑法之法理，故須受刑法第一條規定，該條兼具不溯既往原則與罰刑法定主義。
    原告遭被告開除學藉，其制裁對原告殺傷力（嚴重性）較刑事制裁嚴重，而前項
    處罰，雖未冠以刑事制裁之名，仍與刑事制裁相當，應受前開法理規範，故本件
    原處分、申訴決定及訴願決定均有違誤。
乙、被告方面：
一、聲明：求為判決駁回原告之訴，訴訟費用由原告負擔。
二、陳述：
１、原告原係被告專科警員班第二十一期正期學生組學生，被告於近二年前接獲檢舉
    ，疑有不法集團以集體舞弊方式藉助電子器材，協助考生參加新生入學考試，因
    被告不具犯罪偵查權，遂委請其他機關協助調查，經過長期搜證，法務部調查局
    偵破亞太消防技術顧問公司涉多項重大考試集體舞弊案，其中包括被告專科警員
    班第二十一期正期學生組入學考試舞弊者，因是項考試非屬國家考試，未觸犯刑
    法第一百三十七條妨害考試罪，無刑事責任得以追訴，然被告取得相關證據後，
    調出自動退學者、本案併同退學者共二十七人之入學考試答案卷及答案卡進行交
    叉比對，有以下發現：
  (1)原告之數學科，至少與許嘉麟、陳永聰、陳宗佑、莊君凱、李侑育、陳建志、馮
    芳慈、甘鵬辰、許嘉麟、姜立孔、邱銘傳、洪肇隆、曾清揚、楊朝明等人一致性
    達九成九（一題未答、無法辨識，或一題差異），其餘也多顯著一致。原告之英
    文科，至少與陳永聰、蔡易軒、陳宗佑、陳躍文、黃威綸、莊君凱、陳建志、李
    佑育、馮芳慈、甘鵬辰、鄭仲泰、林俊男等人一致性達九成九（一題未答、無法
    辨識，或一題差異）。原告之化學科，至少與王韋仁、蔡易軒、陳宗佑、莊嶂偉
    、姜力孔、馮芳慈、柳宏哲、陳永聰、曾清揚、張家榮、甘鵬辰、楊朝明、莊君
    凱、洪肇隆等人一致性達九成九（一題未答、無法辨識，或一題差異），其餘也
    多顯著一致。原告之國文科，至少與陳宗佑、陳躍文、黃威綸、馮芳慈、甘鵬辰
    、張家榮、吳昆潁、陳永聰、蔡易軒、莊君凱、莊嶂偉、楊朝明等人一致性達九
    成九（一題未答、無法辨識，或一題差異），其餘也多顯著一致。
  (2)經將該二十七人之入學成績、在校成績作進一步瞭解，發現原告入學考試成績相
    當優異，當屆錄取新生共計三六○名，原告列第四十六名，然入學後卻為全教授
    班三十九人中之第三十九名（最後一名），且入學考試獲極高分之國文（六十三
    ．五分）、化學（一一○．六三分），其學期總成績不及格。且原告知悉法務部
    調查局偵破亞太消防技術顧問公司涉多項重大考試集體舞弊案，其中包括被告專
    科警員班第二十一期正期學生組入學考試舞弊時，即坦誠涉案，並請求允許辦理
    自動退學，惟事後反悔。案經提請被告九十一學年度訓育委員會第五次委員會議
    決議，並奉校長核定，依臺灣警察專科學校學員（生）獎懲規則第二十四條第九
    款、第四條第四款及第八款規定，對包括原告在內共三人為開除學籍處分。
  (3)被告於九十二年三月十二日接獲法務部調查局高雄市調查處電話告知，略以該處
    查獲亞太消防技術顧問有限公司涉及多項重大考試舞弊情事，其中包括被告專科
    警員班第二十一期正期學生組入學考試舞弊，被告接獲訊息，透過各中隊告知全
    體學生，期望涉及入學考試舞弊者能盡速坦承，被告將協助辦理自動退學手續，
    此一情事並於晚間全校聯合晚點名時，經由學生總隊再次宣達。原告於當日稍晚
    向建制中隊區隊長廖振威坦承，並書寫自白書乙紙，其內容重點略以係以不正當
    方式（電子舞弊）考入警專；於九十一年三、四月間由母親帶哥哥陳永聰與自己
    前往高雄某一公寓學習操作無線電；考試前兩天自己前往大順路四樓公寓，見到
    第一次看到之一男一女教導如何接收傳遞考試答案的方法，還有約定搭遊覽車、
    吃、住安排；錢由母交給前述的一男一女；自白出於自由意志之陳述。
  (4)為求程序縝密嚴謹，區隊長廖振威於收受原告自白書同一時段，針對關鍵點製作
    訪談紀錄，原告並當場請求允許辦理自動退學，被告即配合辦理，而與原告同樣
    坦承涉案，並經被告協助辦理自動退學者共計有十五人。惟原告數日後（同年三
    月十六日）自家中返校，卻完全矢口否認。被告審酌原告先前陳述，其對涉案過
    程，諸如何時、赴何地點、見何人、做何事（例如：分到三件電子舞弊器材，利
    用手機接收訊息，以耳機報答案）等，均說明詳盡，且原告未遭強暴脅迫，為自
    由意識下之自白，供述內容並與事實相符，復依被告補強證據，認定原告確有違
    反臺灣警察專科學校學員（生）獎懲規則相關條文規定情事，應為開除學籍處分
    。
２、參照原告參加新生入學考試時之「臺灣警察專科學校專科警員班第二十一期正期
    學生組招生簡章」所附「臺灣警察專科學校新生入學考試試場守則及違規處理要
    點」第三點規定：「考試不得有下列各項情事，違者一律取消其考試資格：．．
    （三）集體舞弊行為。（四）電子通訊舞弊行為。」，此規定既已載明於簡章及
    准考證中，公告周知，則原告若有違反，原本即屬應取消考試資格情事。依臺灣
    警察專科學校組織條例第二條規定，被告隸屬於內政部警政署，依警察教育條例
    有關規定辦理警察教育，並依據專科學校法有關規定兼受教育部指導；專科學校
    法第二十三條規定：「專科學校設訓育委員會．．；研討、規劃有關訓導之重要
    事項。」，故被告召開訓育委員會審議相關議案，並依會議決議事項將原坦承供
    認，事後又反悔改口不承認以電子舞弊方式參加新生入學考試之學生開除學籍。
３、內政部依警察教育條例第五條之二訂定具法律位階之臺灣警察專科學校學員（生
    ）獎懲規則（九十二年一月十五日發布施行）第二十四條規定：「有下列情形之
    一者，予以勒令退學或退訓：．．九、入學考試舞弊，於入學後查明屬實者。」
    、第四條規定：「獎懲時，得審酌下列情節加重或減輕之：．．二、行為之目的
    。．．四、行為之手段。」，被告將原坦承供認，事後又反悔改口不承認以電子
    舞弊方式參加新生入學考試之學生開除學籍，即予引據；該獎懲規則未發布施行
    前，原臺灣警察專科學校學生獎懲實施要點第十二點規定：「開除學籍」條款之
    第一款：「入校前有犯罪或其他不法行為，情節重大者。」、第七款：「有其他
    不法或重大不正當行為足以玷辱校譽者。」等，均可引據，故無原告所稱法律不
    溯既往情事。
４、被告係依警察教育條例第五條之二授權訂定，九十二年一月十五日發布施行（同
    日生效）之臺灣警察專科學校學員（生）獎懲規則第四條第四、八款及第二十四
    條第九款規定，對原告作成開除學籍之處分。上開規則之發布施行日期雖在本件
    考試舉行後，惟參照該規則第二十四條第九款規定，於適用該款規定時，除入學
    考試舞弊外，尚有於入校後經查明屬實者之要件。原告係於九十一年八、九月間
    入學，且於入校後經查明入學考試舞弊屬實，被告以九十二年一月十五日發布施
    行之臺灣警察專科學校學員（生）獎懲規則相關規定作為處分依據，尚無違誤，
    且上開獎懲規則訂定發布施行前，臺灣警察專科學校學生獎懲實施要點（於九十
    二年一月十五日上開獎懲規則發布施行時同日廢止）亦有第十二點等相關規定可
    資作為規範原告行為之規定，益證被告對原告作成開除學籍處分，並無不當。
５、臺灣警察專科學校訓育委員會組織要點並無行政處分原告到場陳述意見之規定，
    學生申訴案件處理要點亦僅規定必要時得邀請相關人員列席報告或說明，惟被告
    為求審議結果公正客觀，訓育委員會、申訴評議委員會開會時均通知原告到場陳
    述意見，除由其暢所欲言外，並進行詢答，於議決程序，可謂立求週延，被告訓
    育委員會本於專業及對事實真象之熟知，針對個案違規情節進行審議，視情節輕
    重作成懲處。參照司法院釋字第三八二號解釋：「受理學生退學或類此處分爭訟
    事件之機關或法院，對於其中涉及學生品行考核、學業評量或懲處方式之選擇，
    應尊重教師及學校本於專業及對事實真象之熟知所為之決定，僅於其判斷或裁量
    違法或顯然不當時，得予撤銷或變更。」，其要旨之一在於尊重教師及學校本於
    專業及對事實真象之熟知所為之決定，被告訓育委員會向係針對個案之違規情節
    進行審議，並視情節輕重作成不同程度之懲處，故本件於訓育委員會中審議，本
    於該項原則行使其裁量權，亦有鈞院九十年度訴字第二八八號、九十年度訴字第
    三○九號、九十年度訴字第六二八○號判決可參。
６、參照刑事訴訟法第三條規定，被告與同法第一百五十六條規定之當事人未合，而
    我國行政訴訟制度準用民事訴訟法之處頗多，舉凡行政訴訟法第十二條、第十八
    條、第二十條、第二十八條、第三十六條、第五十六條、第八十三條、第一百零
    四條、第一百十五條、第一百三十二條、第一百三十六條、第一百七十六條、第
    一百八十六條、第二百十八條、第二百三十七條、第二百七十二條、第三百零三
    條等，並無準用刑事訴訟法之規定。又原告表示其陳述紀錄係所屬隊職幹部以不
    正方法取得自白，並聲請傳訊丁○○、戊○○等隊職幹部，惟原告對其於作成陳
    述紀錄前主動提出之報告內容，卻從未加以爭執，顯有矛盾，故被告認為並無傳
    訊相關證人之必要。
７、原告訪談紀錄之作成，並無強暴、脅迫等情事。原告之訪談紀錄係經被告建制中
    隊區隊長廖振威、中隊長吳水賓、建制大隊副大隊長丁○○、警衛隊隊長戊○○
    等人，分別訪談後完成，訪談過程祥和，除供應茶道外，並於聊天中進行，此有
    被告訓育委員會會議紀錄、申訴評議委員會會議紀錄，以及學生總隊總隊長朱德
    湘調查報告為證。且先後參與訪談之本校人員，均係原告建制中隊之管理幹部，
    與原告共同生活、共同飲食起居，隨時提供協助、解惑、諮商，角色扮演亦師亦
    父亦兄亦友，對朝夕相處將近半年之學生，僅有關懷與愛護。況原告於被告訓育
    委員會、申訴評議委員會所作之陳述，從未指陳相關人員以強暴、脅迫等方式完
    成訪談紀錄。
８、行政程序法第六條規定：「行政行為非有正當理由，不得為差別待遇。」，為遵
    守平等原則，並達成被告特殊教育屬性與教育目標，各班期所發生之任何違反紀
    律事件，僅須事證明確，被告訓育委員會本於專業及對事實真象之熟知，經評斷
    為情節嚴重者，均予以勒令退學或退訓。舉凡被告專科警員班第十七期進修學生
    組學生彭錦文，參加被告八十八學年度第二學期消防法規期末考試；專科警員班
    第十八期進修學生組學生黃世權，參加被告八十九學年度第一學期刑事訴訟法期
    末考試；均因夾帶該科文件資料，違規事證明確，為被告各該次訓育委員會認定
    情節重大，分別依相關法令規定作成勒令退學決議；被告專科警員班第十九期正
    期學生組學生陳昱函等四人，因賭博暨違紀行為，當次訓育委員會更作成開除學
    籍決議，各案例並均公布周知。
９、被告依各特別法（警察法、警察教育條例、臺灣警察專科學校組織條例）立校，
    辦理基層警察（消防、海巡）人員養成教育，以及現職人員專業訓練，相關規定
    之訂定（無論入學前或入學後），均須較一般大專院校為嚴格，其訂定程序及適
    用作業流程，亦較一般大專院校為嚴謹。為培養警察（消防、海巡）基層專業實
    務人才，達成警察法第二條所規定，維持公共秩序、保護社會安全、防止一切危
    害、增進人民福利等四大警察任務，造就優秀基層司法警察（消防、海巡）人員
    ，被告之教學與管理，首重培養警察（消防、海巡）之專業知識與技能，並基於
    勤、業務之特殊性，特別重視守法、守紀與服從。是臺灣警察專科學校學員（生
    ）獎懲規則第二十四條及第二十五條所列各款，即本前開教育目標與責無旁貸之
    社會責任而訂定。
１０、為達警察（消防、海巡）第一線基層專業實務人才之養成，被告學生集體住校，
    採軍事化管理，一週四十小時安排共同課程，晨間、晚間參與共同活動，今坦承
    供認以電子舞弊方式參加新生入學考試之學生於團體生活中，使真實之負面案例
    置於前，被告難以再行嚴格管理其他學生，難以再堅持守法、守紀等執法者應有
    之價值觀，所影響者，乃整個執法人員的教育制度，故必須予以開除學籍。內政
    部依警察教育條例第九條第一項訂定具法律位階之「中央警察大學臺灣警察專科
    學校養成教育學生公費待遇及津貼辦法（九十二年一月十五日發布施行）」第二
    條及第三條分別規定略以，被告學生在校修業期間享受公費待遇及津貼如下：服
    裝費、主副食費、書籍費、平安保險費、見學費、實習費及生活津貼，依該規定
    ，被告學生享受各項公費待遇及津貼，單單生活津貼及主副食費依年度預算，目
    前為每人每月新台幣一萬七千七百十八元，修業二年，被告提供食宿及教材，每
    人所享有公費待遇及津貼合計，國家共需支出新台幣約五十四萬餘元，故於養成
    教育期間，訂定較為嚴格的管理規定，以免浪費國家公帑，辜負社會大眾期許。
、據了解，當初亞太消防技術顧問有限公司係以兩部遊覽車搭載涉案考生，法務部
    調查局僅有抄到其中一部遊覽車，被告涉案之十八名學生，可能在另外一部遊覽
    車內（未經查證），當時並未查獲任何涉案資料，故該公司涉嫌國家考試舞弊案
    中，並無原告涉嫌入學考試舞弊之相關佐證資料。被告另有接獲相關證據資料查
    得其他學生亦涉及入學考試舞弊案，惟此等學生從未出面主動承認涉案，被告已
    另案對其作成開除學籍之處分，其中部分學生已提起行政訴訟，正在鈞院審理中
    （愛股、恭股、信股）。原告所稱被告所屬警衛隊長、副大隊長於其作成自白時
    之講話態度，尚不構成刑法上所稱脅迫之要件，且當初主動出面辦理自動退學之
    十五名學生，嗣後並無就遭退學一事表示不服，至於原告所稱被告比對其入學績
    及在校成績部分，實係被告考量自白不能作為認定事實之唯一依據，嗣後於原告
    提起行政爭訟後所作之補強證據，用以佐證原告確實涉嫌入學考試舞弊案。又被
    告作成處分當時，並無考量上開公司涉嫌考試舞弊案之相關事證，且該公司涉案
    人員目前均已判決確定，在監服刑中，渠等是否可能就另案作出不利於己之陳述
    ，亦值斟酌，故無傳訊該公司相關人員作證之必要。
、事實上，僅有區隊長廖振威及副大隊長丁○○為原告之直屬長官，警衛隊長戊○
    ○及區隊長黃國立並非其直屬長官，被告亦非以原告之自白作為處分依據，而係
    以區隊長廖振威對渠等所作之訪談紀錄作為開除學籍處分之依據。另案外人吳政
    運係自願辦理退學，被告基於愛護學生之心，並無保留自願辦理退學學生涉及考
    試舞弊之相關證據資料，故被告訴訟代理人完全未看過原告所述吳政運之自白內
    容。又除原告所寫自白書及上開訪談紀錄外，被告尚有就原告之入學考試答案卡
    、入學考試成績單及其在校成績之比對資料作為處分依據。至於法務部調查局查
    獲案關資料中，確實並無提及原告之姓名，而從相關調查筆錄中，可知因案服刑
    中之亞太消防技術顧問有限公司相關人員並不願再就此案所牽涉之人員多加吐露
    實情，此亦屬常情，且法務部調查局查獲之案關資料，並非被告作成開除學籍處
    分之依據，併予敘明。
    理  由
一、按「警察專科學校、警察大學學（員）生教育期間，有關開除學籍、勒令退學、
    退訓、留校察看及功過之獎懲規則，由內政部定之。」警察教育條例第五條之二
    定有明文。次按，內政部依據警察教育條例第五條之二規定之授權，於九十二年
    一月十五日以臺內警字第○九二○○七五○六九號令訂定發布之「臺灣警察專科
    學校學（員）生獎懲規則」第四條第四款、第八款及第二十四條第九款分別規定
    ：「獎懲時，得審酌下列情節加重或減輕之：．．四、行為之手段。．．八、行
    為後之態度。」、「有下列情形之一者，予以勒令退學或退訓：．．．九、入學
    考試舞弊，於入校後經查明屬實者。」。再按「又受理學生退學或類此處分爭訟
    事件之機關或法院，對於其中涉及學生之品行考核、學業評量或懲處方式之選擇
    ，應尊重教師及學校本於專業及對事實真像之熟知所為之決定，僅於其判斷或裁
    量違法或顯然不當時，得予撤銷或變更」司法院釋字第三八二號解釋理由書可資
    參照。
二、本件被告主張原告係其專科警員班第二十一期正期學生組學生，法務部調查局高
    雄市調查處於九十二年偵辦地方政府公務人員特考舞弊案時，在高雄考場當場查
    獲電子舞弊情形，經該處擴大偵辦後，發現被告第二十一期學生多人涉嫌支付費
    用給亞太消防技術顧問有限公司，協助其以電子舞弊方式參加被告九十一學年度
    第二十一期正期組新生入學學科考試並獲錄取進入該校，案經被告派員訪談，經
    原告坦承確以電子舞弊方式參加該次新生入學學科考試並獲錄取，嗣被告於九十
    二年三月十八日召開九十一學年度第五次訓育委員會，請原告到場陳述意見，被
    告復就原告之入學考試成績及在校成績加以比對結果，認定原告係以電子舞弊之
    不正當方式參加新生入學學科考試，違規情節重大等情，業據被告提出原告之自
    白書、原告於被告學校樂群五樓區隊長室之訪談紀錄、被告九十一學年度第五次
    訓育委員會會議紀錄、入學考試答案卷及答案卡交叉比對資料、（入學考試）成
    績登記冊、原告在校成績單等附卷可證，足見被告依上開事證認原告參加被告九
    十一學年度第二十一期正期組新生入學學科考試涉有電子舞弊等情，尚屬有據，
    原告空言否認，不足採信。
三、原告主張原處分、申訴決定及訴願決定僅以原告自白為認定違規事實之唯一證據
    ，未再調查其他證據，然除該自白係受被告隊職幹部丁○○大隊長暨戊○○警衛
    隊長威嚇脅迫外，原處分、申訴決定及訴願決定適用處罰法規，亦有不適用中央
    法規標準法第十八條、憲法之比例原則暨適用內政部九十二年一月十五日發布之
    臺灣警察專科學校學員（生）獎懲規則不當之違背法令情事，又被告據以開除原
    告學籍之依據為九十二年一月十五日發布施行之「臺灣警察專科學校學員（生）
    獎懲規則」之規定，惟前開獎懲規則於原告入學時（九十一年），尚未發布生效
    ，且依當時有效之「臺灣警察專科學校學生獎懲實施要點」，並無任何類似前開
    獎懲規則之規定，被告以原告入學時尚未生效之獎懲規則，據以開除原告學籍，
    顯已違反法律不溯及既往之原則（詳如事實欄所載）云云。惟查：
１、本件原告違規事實，除有原告自白書外，尚有原告於被告學校樂群五樓區隊長室
    之訪談紀錄、被告九十一學年度第五次訓育委員會會議紀錄、入學考試答案卷及
    答案卡交叉比對資料、（入學考試）成績登記冊、原告在校成績單等在卷可佐，
    從而，原告訴稱被告僅以其自白作為認定違規之唯一證據云云，並無可採。
２、原告主張其自白係受被告隊職幹部丁○○大隊長暨戊○○警衛隊長威嚇脅迫乙節
    ，經本院九十三年十月十三日行準備程序時傳訊丁○○、戊○○到庭作證，核其
    證述各節，與主動到庭作證之被告區隊長黃國立、廖振威所述大致相符（詳準備
    程序筆錄所載），而由渠等及原告間交互詰問之過程，堪認原告之自白並非出於
    威嚇脅迫之情形下作成。況原告主張其自白書係抄自訴外人吳政運之自白書，惟
    吳政運並無哥哥或弟弟參與入學考試舞弊案進入被告學校就讀，此為原告所是認
    ，經記明於九十三年十月十三日準備程序筆錄在卷可按，則原告如非出於自由意
    志，如何能在其自白書中自承「．．於九十一年三、四月間由母親帶我和『我哥
    （陳永聰）』前往高雄某一公寓學習操作無線電接收操作方法．．」等語，益證
    原告所言遭威嚇脅迫之情節為虛。再者，被告學校樂群五樓區隊長室之訪談紀錄
    ，係原告接受丁○○、戊○○訪談後，由被告區隊長廖振威訪談原告後作成，當
    時廖振威並未取具原告自白書，對原告自白內容並不清楚（詳本院九十三年十月
    十三日準備程序筆錄之證人丁○○、廖振威之證詞），然原告於上開訪談紀錄中
    ，卻能翔實陳述其參與入學考試舞弊案之過程，經核與其自白內容相符外，部分
    情節甚至為原告自白書中所無（原告一反起訴狀所陳，改稱其亦受區隊長廖振威
    脅迫，詳本院九十三年十月十三日準備程序筆錄第九頁之記載），足認原告所訴
    ，無乃諉責之飾詞，要無可取。
３、本件就參與入學考試舞弊案進入被告學校就讀者（包含原告）之入學考試答案卷
    及答案卡進行交叉比對結果，多顯著一致【被告九十一學年度第五次訓育委員會
    會議時，侯正德委員問：為何入學考試成績，其中有多科與甲○○、蔡易軒完全
    同分，請你合理說明？原告之兄陳永聰回答：不曉得，有時與運氣有關係。原告
    回答：不知道，只有一科吧！侯正德委員再問：你不能推說完全不知道吧！原告
    沉默不回答】，且原告之入學考試成績相當優異，然其入學後之在校成績，卻是
    全班倒數末幾名，對此原告亦未能提出合理之說明【詳被告申訴評議委員會九十
    一學年度第五次委員會會議資料之「學生總隊意見」欄「奉命晤談吳政運等三位
    學生經過」：「晤談方式：．．（三）該三位同學均是職校生，經學校過濾分析
    ，入學考試成績特優，何況他們更有幾科分數均相同，甚至連小數點也一樣，又
    參考這些同學入校後其『物理』『化學』等相關消防課程成績均低劣，是何緣故
    ？請這些學生說明，均低頭而答不出其所以然。（四）又問同學若無涉及弊案，
    當場由黃區隊長就『英文』『數學』『物理』『化學』各出幾題檢測結果，渠等
    又不敢接受檢試。．．」之記載】，綜此可知被告認定原告涉及入學考試舞弊案
    而進入被告學校就讀，並非無據。
４、按憲法之各種自由及權利，於符合憲法第二十三條之條件下，得以法律限制之。
    至何種事項應以法律直接規範或得委由命令予以規定，與所謂規範密度有關，應
    視規範對象、內容或法益本身及其所受限制之輕重而容許合理之差異（司法院釋
    字第四四三解釋理由書參照）。又各專科學校之教學、研究、學習等學術活動，
    甚為複雜多樣，且各具特性，以法律就學術活動有關事項為高密度之規範，實有
    困難；加以警察任務為依法維持公共秩序，保護社會安全，防止一切危害，促進
    人民福利（警察法第二條規定參照），警察專科教育具有法定特殊性及目標，則
    法律就有關學生權利義務之事項，以低密度之規範為已足，苟其對專科學校學生
    之基本權利義務已為最低條件之規範，而將其具體事項授權主管機關以命令定之
    ，即不得認係違反法律保留原則或授權明確原則。按警察教育條例第五條之二已
    明文規定：「警察專科學校、警察大學學（員）生教育期間，有關開除學籍、勒
    令退學、退訓、留校察看及功過之獎懲規則，由內政部定之。」，則內政部自得
    依前述授權，訂定有關開除學籍之相關事項，由被告據以實施，「臺灣警察專科
    學校學（員）生獎懲規則」即係依上開法條授權內政部訂定，與前開說明相合，
    並未違反法律保留原則或憲法之比例原則。
５、至中央法規標準法第十八條所謂之「從新從優原則」，係指各機關受理「人民聲
    請許可案件」之適用法規原則，本件開除學籍之處分乃下命處分，非屬人民聲請
    許可案件，核與中央法規標準法第十八條所謂之「人民聲請許可案件」有別，則
    原告主張本件應適用從新從優原則乙節，尚乏依據。
６、內政部九十二年一月十五日發布之「臺灣警察專科學校學（員）生獎懲規則」第
    四條第四款、第八款及第二十四條第九款分別規定：「獎懲時，得審酌下列情節
    加重或減輕之：．．四、行為之手段。．．八、行為後之態度。」、「有下列情
    形之一者，予以勒令退學或退訓：．．．九、入學考試舞弊，於入校後經查明屬
    實者。」前開獎懲規則未發布施行前，「臺灣警察專科學校學生獎懲實施要點」
    第十二點規定：「有下列情形之一者，開除學籍：(一)入校前有犯罪或其他不法行
    為，情節重大者。．．(七)有其他不法或重大不正當行為足以玷辱校譽者」。足見
    被告學生於入校前如有不法行為，情節重大者，被告即得開除學籍，原告主張「
    臺灣警察專科學校學生獎懲實施要點」並無類似前開獎懲規則第二十四條第九款
    ：「入學考試舞弊，於入校後查明屬實者」之規定云云，尚不足採。
７、被告依上開事證，認原告參加被告九十一學年度第二十一期正期學生組入學學科
    考試，涉有電子舞弊，依第二十一期正期學生組招生簡章所附被告新生入學考試
    試場守則及違規處理要點第三點之規定，考生如有電子通訊舞弊行為，取消其考
    試資格，顯然考生於入學考試舞弊係屬情節重大之不法行為，原告入學學科考試
    ，既涉有電子舞弊，已符合「臺灣警察專科學校學生獎懲實施要點」」第十二點
    之規定，被告原得依上開規定開除原告學籍，惟內政部為因應行政程序法之實施
    ，將學生獎懲事項提昇為法規命令之位階，而於九十二年一月十五日發布施行「
    臺灣警察專科學校學（員）生獎懲規則」，上述獎懲規則於被告對原告為懲罰時
    既已施行，被告依該獎懲規則為系爭處分，並無違反法律不溯及既往原則，原告
    上開主張，仍不足採。
四、綜上所述，被告認定原告參加被告九十一學年度專二十一期正期學生組新生入學
    學科考試，涉有電子舞弊，違規情節重大，符合「臺灣警察專科學校學員（生）
    獎懲規則」第二十四條第九款之規定，而以九十二年三月二十日警專訓字第○九
    二○四○一二三○號獎懲令，將原告予以開除學籍，並無不合，申訴決定及訴願
    決定遞予維持，俱無違誤。原告訴請撤銷，為無理由，應予駁回。
五、兩造其餘攻擊防禦方法均與本件判決結果不生影響，故不逐一論述，併此敘明。
據上論結，本件原告之訴為無理由，爰依行政訴訟法第九十八條第三項前段，判決如
主文。
中　　華　　民　　國　　九十三　　　年　　　十一　　　月　　  十一　　　日
                               臺 北 高 等 行 政 法 院  第 六 庭
                                           審 判 長 法  官　林樹埔
           　　　　　　　　　　　　　　　　　　　　 法　官　許瑞助
           　　　　　　　　　　　　　　　　　　　　 法　官　曹瑞卿
右為正本係照原本作成。
如不服本判決，應於送達後二十日內，向本院提出上訴狀並表明上訴理由，如於本判
決宣示後送達前提起上訴者，應於判決送達後二十日內補提上訴理由書（須按他造人
數附繕本）。
中　　華　　民　　國　　九十三　　　年　　　十一　　　月　　  十一　　　日
               　　　　　　　　 　　　　     　     書記官  方偉皓
